ACORDAO-COMPLETO-2455908

ACÓRDÃO 6336/2021 ATA 12/2021 - SEGUNDA CÂMARA

VISTOS, relatados e discutidos estes autos de tomada de contas especial instaurada pelo Instituto Nacional de Colonização e Reforma Agrária (Incra) , em desfavor de Alvaro Brito Xavier e da associação Organizaçãoo Para O Desenvolvimento Municipal, em razão de indícios de irregularidades no Convênio CRT/MB 10004/2008,
ACORDAM os Ministros do Tribunal de Contas da União, reunidos em sessão da Segunda Câmara, diante das razões expostas pelo relator, em:
9.1. excluir a responsabilidade das empresas Novavia Locação de Máquinas e Construção Ltda. e Perfformance Construções Comercio Ltda.;
9.2. julgar regulares com ressalva, com fundamento nos arts. 1º, inciso I; 16, inciso II; 18 e 23, inciso II, da Lei 8.443/92, as contas de Alvaro Brito Xavier, Raimundo de Oliveira Filho e da associação Organização Para O Desenvolvimento Municipal, dando-se quitação aos responsáveis;
9.3. dar ciência deste Acórdão aos interessados, ao Instituto Nacional de Colonização e Reforma Agrária e à Procuradoria da República no Estado de Pará.

TOMADA DE CONTAS ESPECIAL. Objeto: a execução de obras de Infraestrutura constante de Recuperação de Estadas Vicinais em Projetos de Assentamento no município.

Segunda Câmara

Prefeitura Municipal de Conceição do Araguaia - PA.

3. Interessados/Responsáveis:
3.1. Interessado: Instituto Nacional de Colonização e Reforma Agrária (00.375.972/0001-60)
3.2. Responsáveis: Alvaro Brito Xavier (XXX.105.453-XX); Carla Ferreira Zahlouth (XXX.887.112-XX); Novavia Locacao de Maquinas e Construcao Ltda (05.474.381/0001-64); Organização Para O Desenvolvimento Municipal (07.302.331/0001-25); Perfformance Construcoes, Comercio e Representacao Ltda (83.753.798/0001-70); Raimundo de Oliveira Filho (XXX.096.252-XX).

13.1. Ministros presentes: Bruno Dantas (Presidente), Augusto Nardes, Aroldo Cedraz e Raimundo Carreiro (Relator).
13.2. Ministros-Substitutos presentes: Marcos Bemquerer Costa e André Luís de Carvalho.

RAIMUNDO CARREIRO

Transcrevo a seguir, nos termos do art. 1º, § 3º, inciso I, da Lei nº 8.443/92, a instrução elaborada no âmbito da Secretaria de Controle Externo de Tomada de Conta Especial (peça 81) , cujas conclusões contaram com a anuência do corpo diretivo daquela unidade técnica (peças 82 e 83) . Na sequência, reproduzo o parecer do Ministério Público de Contas, de lavra do eminente Subprocurador-Geral Lucas Rocha Furtado (peça 84) .
"INTRODUÇÃO
Trata-se de tomada de contas especial (TCE) instaurada pela Superintendência Regional do Instituto Nacional de Colonização e Reforma Agrária Sul do Pará - Marabá (Incra SR-27) , em desfavor do Sr. Álvaro Brito Xavier, CPF XXX.105.453-XX, prefeito de Conceição do Araguaia (PA) nos períodos de 2005-2008 e 2009-2012, motivada pela não aprovação da prestação de contas final do Convênio CRT/MB 10004/2008 (peça 1, p. 47-77 e 321) , de 16/12/2008, Siafi 636919 (peça 1, p. 331) , em razão da não apresentação dos documentos exigidos para a prestação de contas - Anotação de Responsabilidade Técnica (ART) de execução dos serviços e Termo de Recebimento dos Serviços, e execução parcial do objeto do ajuste em pauta (70,74%) . 
O convênio foi celebrado entre o Incra, por meio do Incra SR-27 (concedente) , e a prefeitura daquele município (convenente) , tendo como parte integrante do termo de ajuste o Plano de Trabalho e o Projeto Básico (peça 1, p. 7-11 e p.13-33, respectivamente) .
HISTÓRICO
Os presentes autos foram instruídos pela então Secex-PA, que, na instrução precedente (peça 57) , relatou um histórico detalhado do processo e analisou o mérito, cuja proposta teve a anuência do corpo dirigente daquela unidade técnica (peças 58-59) . 
Com efeito, foi apresentada proposta de mérito no sentido de, em resumo:
a) rejeitar as razões de justificativas apresentadas pelo ex-gestor do Incra SR-27 e aplicar-lhe a multa prevista no art. 58, inciso III, da Lei 8.443/1992;
b) rejeitar as alegações de defesa apresentadas pelo ex-prefeito e pela Oscip Ordem, julgar suas contas irregulares e condenar-lhes, solidariamente, ao recolhimento da integralidade das importâncias repassadas, além da aplicação da multa prevista no art. 57 da Lei 8.443/1992;
c) excluir da relação processual as empresas Novavia e Perffomance, uma vez que não foi possível comprovar que os recursos do convênio foram a elas destinados. 
O Ministério Público junto ao TCU, apesar de corroborar, no essencial, com o encaminhamento proposto pela unidade técnica, suscitou preliminar acerca da responsabilidade do Sr. Raimundo de Oliveira Filho, Superintendente do Incra SR-27 à época dos fatos apurados nesta TCE (peça 61) .
O Ministro Relator, que acolheu o parecer ofertado pelo Parquet, determinou que fossem renovadas as citações, de modo a se incluir o Sr. Raimundo de Oliveira Filho, então Superintendente Regional do Instituto Nacional de Colonização e Reforma Agrária Sul do Pará - Marabá (Incra SR-27) , como responsável solidário pelo débito correspondente ao montante da segunda parcela de recursos liberada por ele ao município de Conceição do Araguaia, à conta do Convênio CRT/MB 10004/2008 (peça 62) .
Na instrução precedente (peça 64) , após identificação da irregularidade imputada ao Sr. Raimundo, com o respectivo valor original (R$ 544.041,95) e data de ocorrência do débito solidário (6/1/2010) , foi proposta a citação daquele responsável (nos termos descritos adiante) para que apresentasse suas alegações de defesa para a ocorrência abaixo descrita ou recolhesse aos cofres do Incra aquela importância atualizada monetariamente (tendo sido-lhe informado que respondem solidariamente pelo débito os seguintes responsáveis: Álvaro Brito Xavier (CPF XXX.105.453-XX) ; Organização para  Desenvolvimento Municipal - Ordem (CNPJ 07.302.331/0001-25) .
Irregularidade: não aprovação da prestação de contas final do Convênio 10004, Siconv 636919, em razão da não apresentação dos documentos exigidos para a prestação de contas e execução parcial dos serviços, (70,74%) .
Condutas: 
não suspender a vigência do Convênio CRT/MB 10004/2008, diante das constatações de equipe técnica de engenharia do Incra SR-27 (conforme Relatórios de Fiscalização de Obras de 19/9/2009 e 4/12/2009, de que não havia sido apresentada pela Convenente a cópia da Anotação da Responsabilidade Técnica da obra, impossibilitando a identificação da empresa executora dos serviços e a responsabilização quanto ao emprego de matérias especificados no plano de trabalho e projeto básico propostos, e não se havia iniciado as obras de recuperação das estradas vicinais nos PA Curral de Pedras, PA Novo Araguaia-lote 3, PA Joncon 3 Irmãos, PA Canarana, PA Arraias, PA Lontra, ou 85,8 km do total da obra - 42,85%) ;
firmar em 14/12/2009, após aquelas 2 vistorias técnicas In loco, o 2º Termo Aditivo ao convênio, prorrogando a vigência daquele ajuste de 14/12/2009 para 15/3/2010, possibilitando a liberação da sua 2ª parcela (R$ 544.041,95) , em 29/12/2009, descurando das informações já disponíveis acerca das graves irregularidades verificadas na execução da avença, conforme apontado pelas fiscalizações das equipes de engenharia (tais como: a transferência da responsabilidade pela execução do convênio a entidade estranha à avença, sem previsão legal, normativa ou nos termos do ajuste celebrado; a inaptidão de aceitabilidade provisória do até então executado, tendo em vista os vícios construtivos; a ausência de construção de obras de artes correntes; a falta de inserção de dados no Sincov, por parte do convenente, o que dificultava o acompanhamento da prestação de contas; a persistência da não apresentação dos ARTs.) .
Nexo de causalidade: a não suspenção da vigência do convênio, apesar de ter ciência de todos os elementos que apontavam para as irregularidades constatadas na execução do convênio, e a aprovação da prorrogação do convênio, descurando das informações já disponíveis acerca das graves irregularidades verificadas na execução da avença, evidenciam que incorreu, no mínimo, em erro grosseiro ao não ter feito cessar o repasse de recursos financeiros federais à municipalidade, concorrendo diretamente para a ocorrência do débito relativo à segunda parcela dos recursos repassados ao convenente.
Dispositivos violados: arts. 43 e 55 da Portaria Interministerial 127/2008 e Cláusula Quarta-I- "e" e "h" do Termo do Convênio CRT/MB 10004/2008. 	
Culpabilidade: o responsável deveria suspender a vigência do convênio, em atenção ao art. 55 da Portaria Interministerial 127/2008, a partir de investigação se a convenente tinha mantido as condições originais da celebração do ajuste para receber a segunda parcela (art. 43 daquela portaria) , e ter aguardado a prestação de contas da primeira parcela, considerando em sua decisão as opiniões técnicas a respeito da execução física da obra nas duas fiscalizações in loco à obra em 2009. 
Evidências: Convênio CRT/MB 10004/2008 (peça 1, p. 47-77 e 321) ; Plano de Trabalho e o Projeto Básico (peça 1, p. 7-11 e p.13-33, respectivamente) ; Ordens bancárias (peça 1, p. 371) ; Relatório de TCE 020/2013 (peça 1, p. 337-343) ; Relatório TCE 0202013 Complementar (peça 1, p. 355-357) ; Vistorias técnicas in loco às obras do Incra SR-27 (peça 1, p. 125-151, 153-211, 233 e 237-319; peça 3, p. 4-5) ; 2º Termo Aditivo ao convênio (peça 7, p. 55-56) ; termo de parceria com a Ordem (peça 7, p. 262-270) .
A proposta teve a anuência do corpo diretivo desta unidade técnica (peças 65-66) , tendo sido materializada a citação do responsável nos seguintes moldes: citação realizada por meio de ofícios enviados para endereços do responsável, obtidos em pesquisa na Base de Dados da Receita Federal do Brasil e Renach (Ofícios: peças 71-72; avisos de recebimento: peças 76-77; pesquisas: peças 67-70) .
Registra-se que foi dado conhecimento, por meio de notificações (Ofícios: peças 73-74; avisos de recebimento: peças 75 e 78) ao Sr. Álvaro Brito Xavier e à Organização para  Desenvolvimento Municipal - Ordem de que o Sr. Raimundo de Oliveira Filho, então Superintendente Regional do Instituto Nacional de Colonização e Reforma Agrária Sul do Pará - Marabá (Incra SR-27) , responde solidariamente com eles pelo débito no valor original de R$ 544.041,95, data da ocorrência de 6/1/2010 (parte do débito total a eles imputado na citação anterior) .
Conforme Despacho de Conclusão das Comunicações Processuais (peça 79) , as providências inerentes às comunicações processuais foram concluídas com validade da ciência dos responsáveis. 
Transcorrido o prazo regimental, o responsável Raimundo de Oliveira Filho (CPF XXX.096.252-XX) permaneceu silente, devendo ser considerado revel, nos termos do art. 12, §3º, da Lei 8.443/1992.
ANÁLISE DOS PRESSUPOSTOS DE PROCEDIBILIDADE DA IN/TCU 71/2012
Apreciação do Prejuízo ao Contraditório e Ampla Defesa
Verifica-se que não houve o transcurso de mais de dez anos desde o fato gerador sem que tenha havido a notificação dos responsáveis pela autoridade administrativa federal competente (art. 6º, inciso II, c/c art. 19 da IN/TCU 71/2012, modificada pela IN/TCU 76/2016) , uma vez que o fato gerador das irregularidades sancionadas ocorreram em 30/8/2008 (data do primeiro repasse - imputada ao Sr. Álvaro e à Oscip Ordem) ou em 6/1/2010 (data do segundo repasse - imputada ao Sr. Raimundo) , e o ex-prefeito Álvaro foi notificado sobre irregularidade no convênio pela autoridade administrativa competente em 2013 (conforme Relatório de Tomada de Contas Especial - peça 1, p. 341) . A Oscip e o Superintendente Regional do Incra Sr. Raimundo foram incluídos no rol de responsáveis já na fase externa destas contas. 
Valor de Constituição da TCE 	
Verifica-se, ainda, que o valor atualizado do débito apurado (sem juros) em 1/1/2017 é de R$ 861.218,41 (peça 63) , portanto superior ao limite mínimo de R$ 100.000,00, na forma estabelecida conforme os arts. 6º, inciso I, e 19 da IN/TCU 71/2012, modificada pela IN/TCU 76/2016. 
OUTROS PROCESSOS/DÉBITOS NOS SISTEMAS DO TCU COM OS MESMOS RESPONSÁVEIS
Informa-se que não foi encontrado débito imputável aos responsáveis em outros processos no Tribunal. 
A tomada de contas especial está, assim, devidamente constituída e em condição de ser instruída.
EXAME TÉCNICO
Da validade das notificações:
Preliminarmente, cumpre tecer breves considerações sobre a forma como são realizadas as comunicações processuais no TCU. A esse respeito, destacam-se o art. 179, do Regimento Interno do TCU (Resolução 155, de 4/12/2002) e o art. 4º, inciso III, § 1º, da Resolução TCU 170, de 30 de junho de 2004, in verbis:
Art. 179. A citação, a audiência ou a notificação, bem como a comunicação de diligência, farse-ão:
I - mediante ciência da parte, efetivada por servidor designado, por meio eletrônico, fac-símile, telegrama ou qualquer outra forma, desde que fique confirmada inequivocamente a entrega da comunicação ao destinatário;
II - mediante carta registrada, com aviso de recebimento que comprove a entrega no endereço do destinatário;
III - por edital publicado no Diário Oficial da União, quando o seu destinatário não for localizado
 (...) 
Art. 3º As comunicações serão dirigidas ao responsável, ou ao interessado, ou ao dirigente de órgão ou entidade, ou ao representante legal ou ao procurador constituído nos autos, com poderes expressos no mandato para esse fim, por meio de:
I - correio eletrônico, fac-símile ou telegrama;
II - servidor designado;
III - carta registrada, com aviso de recebimento;
IV - edital publicado no Diário Oficial da União, quando o seu destinatário não for localizado, nas hipóteses em que seja necessário o exercício de defesa.
Art. 4º. Consideram-se entregues as comunicações:
I - efetivadas conforme disposto nos incisos I e II do artigo anterior, mediante confirmação da ciência do destinatário;
II - realizadas na forma prevista no inciso III do artigo anterior, com o retorno do aviso de recebimento, entregue comprovadamente no endereço do destinatário;
III - na data de publicação do edital no Diário Oficial da União, quando realizadas na forma prevista no inciso IV do artigo anterior.
§ 1º O endereço do destinatário deverá ser previamente confirmado mediante consulta aos sistemas disponíveis ao Tribunal ou a outros meios de informação, a qual deverá ser juntada ao respectivo processo.
 (...) (Grifos acrescidos) 
Bem se vê, portanto, que a validade da citação via postal não depende de que o aviso de recebimento seja assinado pelo próprio destinatário da comunicação, o que dispensa, no caso em tela, a entrega do AR em "mãos próprias". A exigência da norma é no sentido de o Tribunal verificar se a correspondência foi entregue no endereço correto, residindo aqui a necessidade de certeza inequívoca. 
Não é outra a orientação da jurisprudência do TCU, conforme se verifica dos julgados a seguir transcritos:
São válidas as comunicações processuais entregues, mediante carta registrada, no endereço correto do responsável, não havendo necessidade de que o recebimento seja feito por ele próprio (Acórdão 3648/2013-TCU-Segunda Câmara, Relator Ministro JOSÉ JORGE) ;
É prescindível a entrega pessoal das comunicações pelo TCU, razão pela qual não há necessidade de que o aviso de recebimento seja assinado pelo próprio destinatário. Entregandose a correspondência no endereço correto do destinatário, presume-se o recebimento da citação. (Acórdão 1019/2008-TCU-Plenário, Relator Ministro BENJAMIN ZYMLER) ;
As comunicações do TCU, inclusive as citações, deverão ser realizadas mediante Aviso de Recebimento - AR, via Empresa Brasileira de Correios e Telégrafos, bastando para sua validade que se demonstre que a correspondência foi entregue no endereço correto. (Acórdão 1526/2007-TCU-Plenário, Relator Ministro AROLDO CEDRAZ) .
A validade do critério de comunicação processual do TCU foi referendada pelo Supremo Tribunal Federal, nos termos do julgamento do MS-AgR 25.816/DF, por meio do qual se afirmou a desnecessidade da ciência pessoal do interessado, entendendo-se suficiente a comprovação da entrega do "AR" no endereço do destinatário:
Ementa: agravo regimental. Mandado de segurança. Desnecessidade de intimação pessoal das decisões do tribunal de contas da união. art. 179 do regimento interno do TCU. Intimação do ato impugnado por carta registrada, iniciado o prazo do art. 18 da lei nº 1.533/51 da data constante do aviso de recebimento. Decadência reconhecida. Agravo improvido.
O envio de carta registrada com aviso de recebimento está expressamente enumerado entre os meios de comunicação de que dispõe o Tribunal de Contas da União para proceder às suas intimações.
O inciso II do art. 179 do Regimento Interno do TCU é claro ao exigir apenas a comprovação da entrega no endereço do destinatário, bastando o aviso de recebimento simples. 
Da revelia do responsável Raimundo de Oliveira Filho (CPF XXX.096.252-XX) 
No presente caso, a citação do responsável se deu por meio de ofícios enviados para seus endereços, obtidos em pesquisa na Base de Dados da Receita Federal do Brasil e Renach (vide item 7 desta instrução) . 
Em consonância com os normativos do TCU, cujos dispositivos foram destacados anteriormente, consideram-se entregues as comunicações, mediante carta registrada, no endereço correto do responsável, na data do aviso de recebimento, não havendo necessidade de que o recebimento seja feito por ele próprio, podendo ser recebido por outrem, o que ocorreu (em 13/10/2010) .
Nos processos do TCU, a revelia não leva à presunção de que seriam verdadeiras todas as imputações levantadas contra os responsáveis, diferentemente do que ocorre no processo civil, em que a revelia do réu opera a presunção da verdade dos fatos narrados pelo autor (Acórdão 1009/2018-TCU-Plenário, Relator: BRUNO DANTAS; 2369/2013 - TCU - Plenário, Relator: BENJAMIN ZYMLER e 2449/2013 - TCU - Plenário, Relator: BENJAMIN ZYMLER) . Dessa forma, a avaliação da responsabilidade do agente não pode prescindir da prova existente no processo ou para ele carreada. 
Ao não apresentar sua defesa, o responsável deixou de produzir prova acerca da regularidade de sua conduta na condução do convênio. 
Mesmo as alegações de defesa não sendo apresentadas, considerando o princípio da verdade real que rege esta Corte, procurou-se buscar, em manifestações do responsável neste processo, se havia algum argumento que pudesse ser aproveitado a seu favor. Contudo, tal providência mostrou-se infrutífera.
Cabe reprisar o discorrido nas instruções anteriores em que se analisou (e rejeitou) as razões de justificativa do responsável (peça 57) ou se descreveu sua conduta irregular (peça 64) .
	Peça 57 (instrução de análise das razões de justificativas - audiência do responsável) 
9.	Quanto a não apresentação de cópia do ART da obra pelo Convenente, o Sr. Raimundo de Oliveira Filho aduz que há equívoco na cobrança das equipes de fiscalização do Incra SR-27 que fizeram as visita técnica In loco em 2009, pois o documento já havia sido apresentado em 2008 ao assegurador do ajuste, responsável pelo acompanhamento da execução física do ajuste, o Sr. Rodrigo Souto Gomes, conforme foi registrado no item 2.5 da Nota Técnica emitida por aquele assegurador (peça 1, p. 45) , com aquele documento técnico informado o ART nos seguintes termos: ART 4794D GO/317, em nome do Sr. Jonas Lima Nerys.
9.1. O dado atribuído ao documento de ART pelo Sr. Raimundo de Oliveira Filho, ou seja, 4794D GO/317, conforme pesquisa ao site do Conselho Regional de Engenharia e Agronomia de Goiás (CREA-GO) , trata-se do número da carteira profissional do Sr. Jonas Lima Nerys como engenheiro civil naquele órgão profissional (Registro Nacional 1004398727) e não o número daquele documento exigido pelas equipes de fiscalização do Incra SR-27. Não havia nos autos, também, cópia da referida ART para que fosse pesquisada sua autenticidade e finalidade. 
9.2. Segundo consulta ao sítio eletrônico do CREA-PA, para projetos básicos, a anotação de responsabilidade técnica também pode ser emitida e recolhida na jurisdição onde o profissional mantém o seu escritório ou empresa. Já as execuções de obras ou serviços técnicos, só podem ser registradas na jurisdição do Crea onde o trabalho será realizado. Portanto, não haveria impedimento para que um engenheiro civil matriculado no CREA-GO assinasse uma responsabilidade relativa a um projeto básico de obra a ser realizada no Pará, registrando essa anotação onde tem inscrição profissional em Goiás. Porém, por ocasião da execução da respectiva obra fazia-se necessário que obtivesse um visto no CREA-PA, com a obtenção de outra ART, com outro número autenticador, caso continuasse aquela execução sob sua tutela (http://www.creapa.org.br/site2/site/perguntasfrequentes.html, 4-onde registrar a ART) .
9.3. Acrescente-se que o art. 10 da Resolução 1025/2009 do Conselho Federal de Engenharia e Agronomia/Confea orienta que deverá ser emitida ART complementar quando for realizada alteração no pacto que firmou a obra, como a prorrogação de sua execução, por exemplo. No caso concreto, houve a assinatura do 1º e 2º Termo Aditivo, dilatando-se o prazo de execução da obra e exigindo-se a emissão de outras ARTs.
9.4. Isto posto, verificou-se que a primeira fiscalização in loco ao objeto, relatório de 19/9/2009, inclusive assinado pelo assegurador do convênio, mencionou que a equipe técnica de fiscais do Incra SR-27 foi acompanhada por, ipisis litteris, "representantes da empresa, os Srs. Alex Araújo, Eng Civil, Edgar Marques e Emerson Meilheres, contratada para execução dos serviços de obras de infraestrutura", não havendo referência ao Sr. Jonas Lima Nerys. Infere-se que os fiscais do Incra SR-27, incluindo o assegurador do convênio, verificaram modificações na execução dos serviços que demandavam a emissão de nova ART, não aquela originalmente mencionada na elaboração do projeto básico, cobrando esse encargo por ocasião das fiscalizações In loco seguidas vezes.
9.5. A natureza da ART emitida em 2008, a própria execução da obra em unidade da federação distinta do registro do profissional que assinou o projeto básico e a prorrogação da execução da obra, demonstram que a   ART mencionada pela nota técnica do assegurador do convênio em 2008 é distinta daquela que as equipes do Incra SR-27 cobraram por ocasião de suas visitas técnicas In loco em 2009, inclusive não apresentada pelo Convenente na prestação de contas e nem nas fiscalizações In loco de 2010, mencionada pelo assegurador do convênio (peça 1, p. 233) e na de 2013 (peça 1, p. 237-319) .  
9.6. A não apresentação da ART de execução da obra, irregularidade que persistiu em todos os  quatro relatórios da equipe de fiscalização In loco da autarquia federal, impossibilitou a identificação da empresa executora dos serviços e a responsabilização quanto ao emprego de matérias não especificados no plano de trabalho e projeto básico propostos, ainda mais em uma obra que tratava de recuperação e não construção de estradas vicinais, com a possibilidade de oferecer para os fiscais dificuldade na identificação entre serviços que deveriam ser executados com os recursos ora repassados e outros que porventura tenham sido aplicados com a mesma finalidade de recuperação das vias no passado. O enunciado do TCU, abaixo, pacificou o entendimento sobre a importância do cumprimento do encargo do Convenente apresentar o documento de ART: 
A licitação, a contratação e a execução de obras e serviços de engenharia baseados em projeto básico apócrifo e sem ART faz recair sobre os gestores e a empresa construtora a responsabilidade pelas consequências de eventuais deficiências de projeto (Acórdão 4790/2013-TCU-Segunda Câmara) 
9.7. Desse modo, rejeita-se as razões de justificativas apresentadas pelo responsável de que houve a apresentação do documento de ART antes das prorrogações do ajuste, por ele autorizadas. 
11.	Quanto as constatações das equipes de engenharia do Incra SR-27, a respeito da execução física, de que em 6 PAs as obras ainda não haviam sido iniciadas, e de que naqueles onde a execução era parcial, no total de 10 PAs, os serviços não estavam aptos para serem recebidos, o Sr. Raimundo de Oliveira Filho atribuiu o atraso na execução ao regime de chuvas na região amazônica, "que costuma durar cerca de seis meses, ocasião em que se torna impraticável a realização de qualquer obra de implantação ou recuperação de estradas vicinais" (peça 55, p. 4-5) . Aduziu, ainda, que o Convenente solicitou que o ajuste fosse prorrogado pela segunda vez, com pedido submetido "à apreciação do setor técnico que não mencionou qualquer irregularidade impeditiva a continuidade do convênio", relacionada da execução física (peça 55, p. 5) . 
11.1. Alegou que a obra contava com 37,48% de execução física, após a 2ª fiscalização In loco, percentual superior ao valor da 1ª parcela liberada. Além disso, aduziu que o saneamento das irregularidades detectadas por aquelas ações fiscais foi dirigido diretamente ao Convenente, inclusive a apresentação da ART, não havendo recomendação para que a administração do Incra SR-27 notificasse responsáveis a respeito daquelas irregularidades, não se encontrando, segundo o juízo do defendente, óbice para que o convênio fosse prorrogado pela segunda vez (peça 55, p. 5) .
11.2. Nesses aspectos, verificou-se que o plano de trabalho informava que o prazo de execução da obra seria de 180 dias. O convênio foi firmado em 16/12/2008, com vencimento em 16/6/2009, houve a liberação da 1ª parcela em 30/12/2008, creditada na conta específica em 5/1/2009, no valor de R$ 581.256,69 (30%) , obedecendo-se o cronograma financeiro.
11.3. O ajuste foi prorrogado pela primeira vez por 180 dias, vencendo em 14/12/2009, e depois para mais 90 dias, com vigência para 15/3/2010, o que propiciou o pagamento da segunda parcela creditada na conta específica em 4/1/2010. Nessas duas prorrogações, o Concedente emitiu pareceres justificando a não consulta prévia de parecer jurídico para prorrogação da avença, o que é plenamente justificado pelo art. 38 da Portaria Interministerial MP/MF/MCT  127/2008 (PI 127/2008) (peça 7, p. 9-10 e 57) . Porém, não cuidou de verificar se as condições originais de celebração do ajuste estavam sendo mantidas pela Convenente para liberação de cada parcela, como propugnava o artigo 43 daquela portaria, com incidência da regra principalmente sobre a liberação da segunda parcela. Não considerou em sua decisão de assinar a prorrogação da avença pela segunda vez, as constatações de indício de irregularidades na execução física, detectadas pelas duas primeiras fiscalizações In loco das equipes de engenharia do Incra SR-27, nos relatórios de 19/9/2018 (peça 1, p. 125-151) e de 4/12/2009 (peça 1, p. 153-211) . 
11.4. Quanto às condicionantes que deveriam ser conservadas pelo Convenente, previamente à liberação da 2ª parcela, incluíam-se:  a execução do objeto pela  Prefeitura de Conceição do Araguaia de acordo com o plano de trabalho aprovado, mantidas as condições jurídico-administrativas daquela Convenente no termo de convênio firmado, admitindo-se a execução indireta mediante a realização prévia de licitação nos moldes da Lei 8.666/1993, e não a execução por termo de parceria com terceiros, sem licitação; demonstrar-se a comprovação da aplicação da contrapartida equivalente; a liberação da segunda parcela e seguintes condicionada à apreciação pelo Concedente do relatório de execução física da obra e da prestação de contas do Convenente (Cláusula Oitava, parágrafo terceiro e art. 50 da PI 127/2008) .
11.5. O Sr. Raimundo de Oliveira Filho não verificou a manutenção das condições originais do convênio para assinatura do 2º termo aditivo e para a liberação da 2ª parcela, não consignando em seus pareceres sequer as constatações das duas fiscalizações In loco de 2009 do Incra SR-27 a respeito de correções na execução física e a reincidente não apresentação do documento de ART da obra. Para fundamentar os atos administrativos que cometeu de prorrogar o convênio pela segunda vez e propiciar a liberação daquela 2ª parcela, o Sr. Raimundo não considerou e/ou não solicitou a manifestação do assegurador do convênio quanto à regular execução física do objeto, sendo que o relatório técnico que se referiu em suas justificativas para validar seu ato de assinar aquela prorrogação é o emitido em 31/8/2009 pela procuradoria especializada da autarquia, de natureza jurídica (peça 7, p. 7-8, 9-10, 17-30 e 55-56) .
11.6. Em seu próprio parecer de 16/6/2009, o Sr. Raimundo de Oliveira Filho informava que a procuradoria especializada emitia ato enunciativo, que não criava direitos e obrigações, declarando que sua decisão administrativa não se vinculava à opinião do parecer jurídico (peça 7, p. 10-11) .  
11.7. Ademais, era notório naquelas duas fiscalizações In loco de 2009 que a construção de obras de artes correntes e de artes especiais, itens orçamentários mais custosos da planilha orçamentária do ajuste, não estavam sendo executados pelo Convenente e que a equipe de fiscalização consignou que em todos os PAs onde houve execução parcial, a obra não estava apta para recebimento nem provisório, quer dizer, não apresentava serventia para os assentados. Somando-se a isso, o Convenente não estava alimentando o Sincov, dificultando o acompanhamento da execução e o controle da prestação de contas, e não apresentava o ART da obra. 
11.8. O resultado é que o Convenente somente veio a apresentar a prestação de contas da 1ª parcela em 22/7/2010, posteriormente à liberação da segunda parcela, com a análise dos documentos confirmando irregularidades na execução física, e na parte financeira, principalmente, quanto a isso, a designação de entidade de natureza jurídica como oscip, a Ordem, por termo de parceria, para executar e gerir os recursos federais repassados à conta do Convênio CRT/MB 10004/2008, modificando-se, sem o conhecimento do Incra SR-27, as condições jurídico-administrativas que aquela Convenente deveria manter no pacto original firmado em 2008 com aquela autarquia federal. 
11.9. A variável climática alegada pelo defendente da audiência para justificar o ato administrativo contestado não o socorre. Segundo o Instituto Nacional de Pesquisas Espaciais/Inpe, o período chuvoso na região Amazônica vai de novembro a março e o de seca vai de maio a setembro, sendo os meses de abril e setembro, meses de transição entre um regime e outro, bem definidos (http://climanalise.cptec.inpe.br/~rclimanl/boletim/cliesp10a/fish.html) .
11.9.1. Verifica-se que a Convenente solicitou em 18/10/2009 a dilação do prazo de execução, sendo a prorrogação assinada em 14/12/2009 e o pagamento da segunda parcela liberada em 4/1/2010, atos administrativos sem o saneamento das irregularidades apontadas nas duas primeiras fiscalizações das equipes de engenharia do Incra SR-27 e em pleno período chuvoso. Especificamente quanto a esse último aspecto, nas palavras do defendente, durante o período chuvoso era a ocasião em que se tornava impraticável a realização de qualquer obra de implantação ou recuperação de estadas vicinais. Isso, inclusive, demandaria do defendente maior cuidado com a liberação do dinheiro público, valendo-se da opinião da equipe técnica de fiscalização da autarquia, inclusive constituída pelo assegurador do ajuste, a respeito da execução física da obra, o que não correu, para fundamentar, assim, sua decisão de assinar a segunda prorrogação e permitir o pagamento da segunda parcela do ajuste (peça 1, p. 125-151 e 153-211; peça 7, p. 7-57) .
11.10. Essencialmente, denota-se que as irregularidades constatadas pelas duas primeiras fiscalizações In loco do Incra SR-27 ao objeto do convênio - como a não apresentação dos ART, o não início da recuperação de vários trechos de estradas vicinais previstas no plano de trabalho e a execução parcial de outras dessas vias sem a aplicação de itens mais custosos da planilha orçamentária, como a instalação de bueiros e a recuperação de pontes estaqueadas de madeira de lei, ocasionando o não recebimento nem provisório desses últimos trechos - não foram considerados na decisão do Sr. Raimundo de Oliveira Filho de proceder a segunda prorrogação do ajuste, e consequentemente, possibilitar a liberação da 2ª parcela. 
11.11. Desse modo, o Sr. Raimundo de Oliveira Filho  agiu de forma açodada, pois não investigou se a Convenente manteve as condições originais da celebração do ajuste para receber a segunda parcela (art. 43 da PI 127/2008) e não aguardou a prestação de contas da primeira parcela, e unilateral, pois não considerou em sua decisão as opiniões técnicas a respeito da execução física da obra nas duas fiscalizações In loco à obra em 2009, nem houve a cobrança de parecer vinculante e obrigatório do assegurador do convênio a respeito daquela execução, quando deveria ter suspendido a vigência do convênio, em atenção ao art. 55 daquela portaria. (Grifos e negritos originais) 
	Peça 64 (instrução de citação do responsável) 
6. Com vistas a contextualizar a citação do referido Superintendente do Incra SR-27, transcrevem-se a seguir trecho do Despacho do Relator (peça 62) : 
O representante do Ministério Público argui "que a conduta imputável ao Sr. Raimundo de Oliveira Filho concorreu diretamente para a ocorrência do débito relativo à segunda parcela dos recursos repassados ao convenente", de modo que extrapola "a simples configuração como ato ilegítimo ou antieconômico, e adentra na relação causal que culminou com a parte do débito representada pela segunda parcela de recursos repassados" (peça 61, p. 2 e 3) .
Ressalta também que o então Superintendente do Incra SR-27 chancelou a prorrogação do convênio, descurando informações já disponibilizadas que denotavam: "a transferência da responsabilidade pela execução do convênio a entidade estranha à avença [Ordem], sem previsão legal, normativa ou nos termos do ajuste celebrado; a inaptidão de aceitabilidade provisória do até então executado, tendo em vista os vícios construtivos; a ausência de construção de obras de artes correntes; a falta de inserção de dados no Sincov, por parte do convenente, o que dificultava o acompanhamento da prestação de contas; a persistência da não apresentação dos ARTs".
Ademais, entende o ilustre membro do Ministério Público que o referido gestor do Incra deve responder pessoalmente por sua conduta pois este teria incorrido, no mínimo, em erro grosseiro ao não ter feito cessar o repasse de recursos financeiros federais à municipalidade, apesar de ter ciência de todos os elementos que apontavam para as irregularidades constatadas na execução do convênio.
Por fim, pugna a este Relator pelo acolhimento da preliminar suscitada para que sejam renovadas as citações, "de modo a se incluir o Sr. Raimundo de Oliveira Filho, Superintendente do Incra SR-27 à época dos fatos, como responsável solidário pelo débito correspondente ao montante da segunda parcela de recursos liberada indevidamente por ele ao município de Conceição do Araguaia, à conta do Convênio CRT/MB 10004/2008".
Razão assiste ao Ministério Público de Contas, porquanto há, nos autos, elementos indicativos de que a conduta do servidor do Incra SR-27 teria influído no dano causado ao erário federal, ao menos no tocante à segunda parcela de recursos liberados ao município de Conceição do Araguaia. A análise que a unidade técnica empreendeu acerca das razões de justificativa apresentadas pelo agente em comento bem demonstra que sua conduta concorreu, possivelmente, para a culminação do dano apurado (peça 57) :
"11.10. Essencialmente, denota-se que as irregularidades constatadas pelas duas primeiras fiscalização In loco do Incra SR-27 ao objeto do convênio - como a não apresentação dos ART, o não início da recuperação de vários trechos de estradas vicinais previstas no plano de trabalho e a execução parcial de outras dessas vias sem a aplicação de itens mais custosos da planilha orçamentária, como a instalação de bueiros e a recuperação de pontes estaqueadas de madeira de lei, ocasionando o não recebimento nem provisório desses últimos trechos - não foram considerados na decisão do Sr. Raimundo de Oliveira Filho de proceder a segunda prorrogação do ajuste, e consequentemente, possibilitar a liberação da 2ª parcela. 
11.11.  Desse modo, o Sr. Raimundo de Oliveira Filho  agiu de forma açodada, pois não investigou se a Convenente manteve as condições originais da celebração do ajuste para receber a segunda parcela (art. 43 da PI 127/2008) e não aguardou a prestação de contas da primeira parcela, e unilateral, pois não considerou em sua decisão as opiniões técnicas a respeito da execução física da obra nas duas fiscalizações In loco à obra em 2009, nem houve a cobrança de parecer vinculante e obrigatório do assegurador do convênio a respeito daquela execução, quando deveria ter suspendido a vigência do convênio, em atenção ao art. 55 daquela portaria." (Grifos originais) 
	(...) 
10. Em relação à irregularidade a ele imputada, pode ser discorrida na forma que se segue, a partir das informações contidas nas instruções anteriores (peças 15, 48 e 57) e nos pronunciamentos do Parquet Federal e do Relator (peças 61 e 62) .
Irregularidade: não aprovação da prestação de contas final do Convênio 10004, Siconv 636919, em razão da não apresentação dos documentos exigidos para a prestação de contas e execução parcial dos serviços, (70,74%) .
Condutas: 
não suspender a vigência do Convênio CRT/MB 10004/2008, diante das constatações de equipe técnica de engenharia do Incra SR-27 (conforme Relatórios de Fiscalização de Obras de 19/9/2009 e 4/12/2009, de que não havia sido apresentada pela Convenente a cópia da Anotação da Responsabilidade Técnica da obra, impossibilitando a identificação da empresa executora dos serviços e a responsabilização quanto ao emprego de matérias especificados no plano de trabalho e projeto básico propostos, e não se havia iniciado as obras de recuperação das estradas vicinais nos PA Curral de Pedras, PA Novo Araguaia-lote 3, PA Joncon 3 Irmãos, PA Canarana, PA Arraias, PA Lontra, ou 85,8 km do total da obra -42,85%) ;
firmar em 14/12/2009, após aquelas 2 vistorias técnicas In loco, o 2º Termo Aditivo ao convênio, prorrogando a vigência daquele ajuste de 14/12/2009 para 15/3/2010, possibilitando a liberação da sua 2ª parcela (R$ 544.041,95) , em 29/12/2009, descurando das informações já disponíveis acerca das graves irregularidades verificadas na execução da avença, conforme apontado pelas fiscalizações das equipes de engenharia (tais como: a transferência da responsabilidade pela execução do convênio a entidade estranha à avença, sem previsão legal, normativa ou nos termos do ajuste celebrado; a inaptidão de aceitabilidade provisória do até então executado, tendo em vista os vícios construtivos; a ausência de construção de obras de artes correntes; a falta de inserção de dados no Sincov, por parte do convenente, o que dificultava o acompanhamento da prestação de contas; a persistência da não apresentação dos ARTs.) .
 Nexo de causalidade: a não suspenção da vigência do convênio, apesar de ter ciência de todos os elementos que apontavam para as irregularidades constatadas na execução do convênio, e a aprovação da prorrogação do convênio, descurando das informações já disponíveis acerca das graves irregularidades verificadas na execução da avença, configura erro grosseiro, ao não ter feito cessar o repasse de recursos financeiros federais à municipalidade, concorrendo diretamente para a ocorrência do dano relativo à segunda parcela dos recursos repassados ao convenente.
 Dispositivos violados: arts. 43 e 55 da Portaria Interministerial 127/2008 e Cláusula Quarta-I- "e" e "h" do Termo do Convênio CRT/MB 10004/2008.
Culpabilidade: o responsável deveria suspender a vigência do convênio, em atenção ao art. 55 da Portaria Interministerial 127/2008, a partir de investigação se a convenente tinha mantido as condições originais da celebração do ajuste para receber a segunda parcela (art. 43 daquela portaria) , e ter aguardado a prestação de contas da primeira parcela, considerando em sua decisão as opiniões técnicas a respeito da execução física da obra nas duas fiscalizações In loco à obra em 2009. 
Enfim, a citação do Sr. Raimundo de Oliveira Filho (CPF XXX.096.252-XX) , então Superintendente Regional do Instituto Nacional de Colonização e Reforma Agrária Sul do Pará - Marabá (Incra SR-27) , nos termos indicados acima, visa incluir o responsável como solidário pelo débito correspondente ao montante da segunda parcela de recursos liberada por ele ao município de Conceição do Araguaia, à conta do Convênio CRT/MB 10004/2008. Adicionalmente, devem os demais responsáveis arrolados nos autos já objeto de citações realizadas anteriormente serem comunicados acerca desse fato. (Grifos e negritos originais) 
Ante o exposto, em virtude de a irregularidade imputada ao Sr. Raimundo de Oliveira Filho (CPF XXX.096.252-XX) , então Superintendente Regional do Instituto Nacional de Colonização e Reforma Agrária Sul do Pará - Marabá (Incra SR-27) , não ter sido elidida, tampouco a sua responsabilidade ter sido afastada, ele responde solidariamente pelo débito correspondente ao montante da segunda parcela de recursos liberada por ele ao município de Conceição do Araguaia, à conta do Convênio CRT/MB 10004/2008 (débito no valor original de R$ 544.041,95, data da ocorrência de 6/1/2010) .
Em se tratando de processo em que a parte interessada não se manifestou acerca da irregularidade imputada, não há elementos para que se possa efetivamente aferir e reconhecer a ocorrência de boa-fé na conduta do responsável, podendo este Tribunal, desde logo, proferir o julgamento de mérito pela irregularidade das contas, conforme nos termos dos §§ 2º e 6º do art. 202 do Regimento Interno do TCU (Acórdão 2064/2011-TCU-Primeira Câmara, Relator Ubiratan Aguiar; 6.182/2011-TCU-1ª Câmara, Relator Weber de Oliveira; 4.072/2010-TCU-1ª Câmara, Relator Valmir Campelo; 1.189/2009-TCU-1ª Câmara, Relator Marcos Bemquerer; 731/2008-TCU-Plenário, Relator Aroldo Cedraz) .
Dessa forma, o responsável deve ser considerado revel, nos termos do art. 12, §3º, da Lei 8.443/1992, devendo as contas serem julgadas irregulares, condenando-o, solidariamente, ao débito apurado.
Prescrição da Pretensão Punitiva
	Vale ressaltar que a pretensão punitiva do TCU, conforme Acórdão 1441/2016-TCU-Plenário, Relator Min. Benjamin Zymler, que uniformizou a jurisprudência acerca dessa questão, subordina-se ao prazo geral de prescrição indicado no art. 205 do Código Civil, que é de dez anos, contado da data de ocorrência da irregularidade sancionada, nos termos do art. 189 do Código Civil, sendo este prazo interrompido pelo ato que ordenar a citação, a audiência ou a oitiva dos responsáveis.
No caso em exame, a análise acerca desse assunto foi realizada em instrução anterior, a seguir transcrita:
32. No presente caso, os indícios de irregularidades que caracterizaram a TCE foram detectados pela análise da prestação de contas da primeira parcela do ajuste em 22/7/2010 e o despacho do Gabinete do Ministro José Múcio Monteiro determinando a citação de responsáveis a respeito daquelas irregularidades ocorreu em 23/11/2016, interrompendo a prescrição, com a notificação dos interessados a respeito da responsabilização pelo dano deu-se entre 16 e 22/5/2017, antes, portanto do transcurso de mais de 10 anos entre o conhecimento da autoridade administrativa a respeito de possível dano ao erário e a ciência de responsável. Reconhecida a interrupção do prazo prescricional, nos termos do art. 202, inciso I, do Código Civil, inexiste no presente processo óbice ao exercício da ação punitiva por parte deste Tribunal (peça 7, p. 98-100; (peça 18; peças 27 a 29 e 44) .
Ainda que se considere a data do primeiro repasse federal como fato gerador da irregularidade (imputada ao Sr. Álvaro e à Oscip Ordem) , em 30/12/2008, não se teria ocorrido a prescrição, portanto. 
Especificamente em relação ao Sr. Raimundo de Oliveira Filho, a irregularidade a ele atribuída teve como fato gerador a data de 6/1/2010 (data do segundo repasse questionado) e o ato de ordenação de sua citação é de 7/8/2020 (peça 66) . Entretanto, o responsável já tinha sido notificado para fins de audiência da ocorrência irregular, mormente em relação à sua conduta (descrita de maneira similar tanto na audiência como na citação) , em 23/4/2018 (peças 51 e 54) , razão pela qual se entende que também em relação a ele não houve a referida prescrição, podendo ser aplicada a multa prevista no art. 57 da Lei 8.443/1992.
CONCLUSÃO
Em face da análise promovida na seção "Exame Técnico", verificou-se que o Sr. Raimundo de Oliveira Filho (CPF XXX.096.252-XX) , então Superintendente Regional do Instituto Nacional de Colonização e Reforma Agrária Sul do Pará - Marabá (Incra SR-27) , foi regularmente citado e permaneceu silente, devendo ser considerado revel, conforme prevê o art. 12, § 3º, da Lei 8.443/1992. Não há elementos nos autos capazes de elidir a irregularidade tratada nestas contas ou afastar a responsabilidade a ele imputada, bem como de reconhecer a ocorrência de boa-fé na sua conduta, razão pela qual se propõe que o Tribunal, desde logo, julgue o mérito pela irregularidade das suas contas, condenando-o (solidariamente) ao débito apurado, e aplicando-lhe a multa prevista no art. 57 da Lei 8.443/1992 (itens 15-31 desta instrução) .
Incorpora-se a esta instrução as análises, conclusão e encaminhamento contidos em instrução anterior (peça 64) , com os ajustes necessários em virtude da análise ora realizada, ou seja, deixa-se de propor a rejeição das razões de justificativa apresentadas pelo Sr. Raimundo e de aplicar-lhe a multa com fundamento no art. 58 da Lei 8.443/1992, para acrescentar o encaminhamento indicado no item anterior, permanecendo os demais pontos. 
PROPOSTA DE ENCAMINHAMENTO 
Ante o exposto, submetem-se os autos à apreciação, para envio ao Ministério Público junto ao TCU, e posterior encaminhamento ao Gabinete do Exmo. Sr. Ministro-Relator Raimundo Carreiro, com a seguinte proposta:
1.1. considerar revel, para todos os efeitos, o Sr. Raimundo de Oliveira Filho (CPF XXX.096.252-XX) , dando-se prosseguimento ao processo, nos termos dos arts. 12, § 3º, da Lei 8.443/1992 e 202, § 8º, do Regimento Interno do TCU.
1.2. excluir a responsabilidade das empresas Novavia Locação de Máquinas e Construção Ltda.-ME - Lequip (CNPJ 05.474.381/0001-64) e Perfformance Construções Comercio Ltda.-ME - Perfformance Engenharia (CNPJ 83.753.798/0001-70) ; Raimundo de Oliveira Filho (CPF XXX.096.252-XX) .
1.3. rejeitar as alegações de defesa apresentadas pelos senhores Raimundo de Oliveira Filho (CPF XXX.096.252-XX) e Álvaro Brito Xavier (CPF XXX.105.453-XX) e pela associação privada (oscip) Organização para  Desenvolvimento Municipal - Ordem (CNPJ 07.302.331/0001-25) .
1.4. julgar irregulares, com fundamento nos arts. 1º, inciso I, 16, inciso III, alíneas "b" e "c", 19, caput, e 23, inciso III, da Lei 8.443/1992 c/c os arts. 1º, inciso I, e 209, incisos II e III, do Regimento Interno do TCU, as contas dos senhores Raimundo de Oliveira Filho (CPF XXX.096.252-XX) e Álvaro Brito Xavier (CPF XXX.105.453-XX) e da associação privada (oscip) Organização para  Desenvolvimento Municipal - Ordem (CNPJ 07.302.331/0001-25) , em vista do disposto nos arts. 16, § 2º, da Lei 8.443/1992 e 209, §§ 5º e 6º, do Regimento Interno do TCU, condenando-os, solidariamente, ao pagamento das quantias a seguir especificadas, com a fixação do prazo de quinze dias, a contar das notificações, para comprovarem, perante o Tribunal (art. 23, inciso III, alínea "a", da Lei 8.443/1992, c/c o art. 214, inciso III, alínea "a", do Regimento Interno do TCU) , o recolhimento das dívidas aos cofres do  Instituto Nacional de Colonização e Reforma Agrária (Incra) , atualizadas monetariamente e acrescidas dos juros de mora, calculados a partir das datas discriminadas, até a data do recolhimento, na forma da legislação em vigor:
Débito:
	VALOR ORIGINAL (R$) 
	DATA DA OCORRÊNCIA
	RESPONSÁVEIS

	552.460,64
	17/6/2009
	Álvaro e Ordem

	572.838,00
	6/1/2010
	Álvaro, Ordem e Raimundo, este solidário no montante de R$ 544.041,95

Valor atualizado do débito em 20/11/2020: R$ 2.713.810,91 (peça 80) .
1.5. aplicar aos responsáveis senhores Raimundo de Oliveira Filho (CPF XXX.096.252-XX) e Álvaro Brito Xavier (CPF XXX.105.453-XX) e à associação privada (oscip) Organização para  Desenvolvimento Municipal - Ordem (CNPJ 07.302.331/0001-25) , individualmente, a multa prevista nos arts. 19, caput, e 57 da Lei 8.443/1992 c/c os arts. 210, caput, e 267 do Regimento Interno do TCU, fixando-lhes o prazo de 15 (quinze) dias, a contar da notificação, para que comprovem perante o Tribunal (art. 23, inciso III, alínea "a", da Lei 8.443/1992, c/c o art. 214, inciso III, alínea "a", do Regimento Interno do TCU) o recolhimento das dívidas aos cofres do Tesouro Nacional, atualizadas monetariamente desde a data do acórdão até a dos efetivos recolhimentos, se forem pagas após o vencimento, na forma da legislação em vigor.
1.6. autorizar, desde logo, nos termos do art. 28, inciso II, da Lei 8.443/1992, a cobrança judicial das dívidas, caso não atendidas as notificações, conforme prevê o 219, inciso II, do Regimento Interno do TCU;
1.7. autorizar, desde logo, o pagamento das dívidas em até 36 (trinta e seis) parcelas mensais e consecutivas, nos termos do art. 217 do Regimento Interno, caso solicitado pelos responsáveis, fixando-se o vencimento da primeira parcela em quinze dias, a contar do recebimento da notificação, e o das demais a cada trinta dias, devendo incidir sobre cada parcela, os encargos legais devidos, na forma prevista na legislação em vigor;
1.8. alertar os responsáveis de que a falta de comprovação do recolhimento de qualquer parcela importará o vencimento antecipado do saldo devedor, nos termos do § 2º do art. 217 do Regimento Interno deste Tribunal;
1.9. encaminhar cópia do Acórdão que vier a ser proferido, bem como do relatório e do voto que o fundamenta, ao Procurador-Chefe da Procuradoria da República no Estado de Pará, para a adoção das medidas que entender cabíveis, em conformidade com o art. 16, § 3º, da Lei 8.443/1992 c/c o art. 209, § 7º, do Regimento Interno do TCU, informando-lhe que o inteiro teor da deliberação pode ser consultado no endereço www.tcu.gov.br/acordaos;
1.10. encaminhar cópia do Acórdão que vier a ser proferido ao Instituto Nacional de Colonização e Reforma Agrária (Incra) e aos responsáveis, para ciência, informando que a presente deliberação, acompanhada do Relatório e do Voto que a fundamenta, está disponível para a consulta no endereço www.tcu.gov.br/acordaos, além de esclarecer que, caso requerido, o TCU poderá fornecer sem custos as correspondentes cópias, de forma impressa."
*** Parecer do MPTCU ***
"Trata-se de tomada de contas especial instaurada pela Superintendência Regional do Instituto Nacional de Colonização e Reforma Agrária Sul do Pará - Marabá (Incra SR-27) , em face do Sr. Álvaro Brito Xavier, ex-prefeito de Conceição do Araguaia/PA, em razão de irregularidades na prestação de contas do Convênio CRT/MB 10004/2008, celebrado entre o Incra e o município, tendo por objeto a recuperação de 197,9 km de estradas vicinais em projetos de assentamentos daquela localidade. Os recursos federais repassados resultaram em R$ 1.225.298,64 (de um total de R$ 1.684.566,23 inicialmente previstos) , sendo que a imputação de responsabilidade ocorreu pelo total dos valores transferidos. 
No âmbito do TCU a responsabilidade solidária alcançou, além do ex-prefeito, a OSCIP Organização para Desenvolvimento Municipal (Ordem) , tendo em conta que o então gestor do município havia delegado as obrigações pactuadas a essa entidade, por meio de instrumento de termo de parceria, sem licitação, sem a previsão desse arranjo no instrumento de convênio e sem o prévio conhecimento do concedente. Também integram o rol de responsáveis neste processo as empresas que supostamente teriam realizado os serviços, a saber, Novavia Locação de Máquinas e Construção Ltda. - ME e Perffomance Construções Comercio Ltda. - ME.
De igual sorte, foi chamado em audiência o Sr. Raimundo de Oliveira Filho, Superintendente do Incra SR-27 à época dos fatos, por ter autorizado a prorrogação da vigência do convênio e permitido, assim, o repasse da 2ª parcela dos recursos previstos, no importe de R$ 544.041,95, não obstante as constatações da equipe técnica de engenharia do concedente acerca de irregularidades que impossibilitavam a identificação das empresas executoras dos serviços e a regular aplicação dos recursos até então destinados ao convenente. 
Após análise das defesas apresentadas (as empresas, embora regularmente citadas, restaram revéis) , a unidade técnica, em primeira instrução de mérito, apresentou proposta no sentido de, em resumo:
a) rejeitar as razões de justificativas apresentadas pelo ex-gestor do Incra SR-27 e aplicar-lhe a multa prevista no art. 58, inciso III, da Lei nº 8.443/1992;
b) rejeitar as alegações de defesa apresentadas pelo ex-prefeito e pela Oscip Ordem, julgar suas contas irregulares e condenar-lhes, solidariamente, ao recolhimento da integralidade das importâncias repassadas, além da aplicação da multa prevista no art. 57 da Lei nº 8.443/1992 e;
c) excluir da relação processual as empresas Novavia e Perffomance, uma vez que não foi possível comprovar que os recursos do convênio foram a elas destinados. 
Na primeira oportunidade em que tive de me manifestar nos autos, levantei uma questão preliminar (peça 61) , acerca da responsabilidade do Sr. Raimundo de Oliveira Filho, Superintendente do Incra SR-27 à época dos fatos.
Aduzi que a conduta imputável ao Sr. Raimundo de Oliveira Filho concorreu diretamente para a ocorrência do débito relativo à segunda parcela dos recursos repassados ao convenente. 
Isso porque, desde a primeira fiscalização in loco dos objetos do convênio, a equipe de fiscais do Incra SR-27 indicava a ausência das Anotações de Responsabilidade Técnica - ARTs que permitissem assegurar a adequada prestação dos serviços em execução, anotações essas que durante todo o curso do convênio nunca foram apresentadas. Ademais, a natureza da ART emitida em 2008 é distinta da natureza das ARTs exigidas pelas equipes de fiscalização, conforme bem demonstrado pela unidade técnica na instrução de peça 57, o que evidenciava a fragilidade da defesa apresentada pelo Sr. Raimundo ao tentar argumentar sobre a regularidade de sua conduta. 
Além disso, ressaltei que ao assinar a prorrogação do convênio que permitiu a liberação da segunda parcela dos recursos, o Sr. Raimundo descurou das informações já disponíveis acerca das graves irregularidades verificadas na execução da avença, conforme apontado pelas fiscalizações das equipes de engenharia nos relatórios de peça 1, pgs. 125-151 e pgs. 153-211, tais como: a transferência da responsabilidade pela execução do convênio a entidade estranha à avença, sem previsão legal, normativa ou nos termos do ajuste celebrado; a inaptidão de aceitabilidade provisória do até então executado, tendo em vista os vícios construtivos; a ausência de construção de obras de artes correntes; a falta de inserção de dados no Sincov, por parte do convenente, o que dificultava o acompanhamento da prestação de contas; a persistência da não apresentação dos ARTs.
Asseverei, por fim, que ao agir com incúria e ao arrepio das normas que regem a matéria, incorreu o responsável em erro grosseiro, permitindo, dessa forma, que dinheiros públicos fossem carreados para um convênio cuja execução já se evidenciava eivada de vícios, todos de seu conhecimento, com evidente risco de resultar em prejuízo ao erário. Cabia-lhe, portanto, estancar a transferência dos recursos e, assim, evitar um dano maior aos cofres públicos.
Vossa Excelência acolheu a preliminar e determinou a citação do Sr. Raimundo de Oliveira Filho (peça 62) .
Após o regular prosseguimento do feito, o aludido responsável restou revel. 
Propõe, então, a unidade técnica, em derradeira instrução de mérito, julgar irregulares as contas e condenar os responsáveis pelo dano apurado, incluindo nessa condenação o Sr. Raimundo de Oliveira Filho, relativamente à segunda parcela por ele indevidamente liberada. Propugna, ainda, a aplicação da multa do art. 57 da Lei nº 8.443/1992.
Manifesto-me de acordo com a proposta da unidade técnica, exceto em relação à aplicação da multa do art. 57 da Lei nº 8.443/1992 ao Sr. Raimundo de Oliveira Filho.
Especificamente em relação a esse responsável, a irregularidade a ele atribuída teve como fato gerador a data de 6/1/2010 (data do segundo repasse questionado) e o ato de ordenação de sua citação é de 7/8/2020 (peça 66) . Ainda que fosse considerada como fator interruptivo a audiência realizada em relação a sua conduta irregular, ocorrida em 23/4/2018, entendo que ocorreu para ele a prescrição da pretensão punitiva do TCU.
Atualmente, vigora no âmbito do Tribunal o prazo de dez anos da lei civil, conforme decidido no Acórdão 1441/2016-TCU-Plenário. Ocorre que o STF, ao apreciar processos que versaram especificamente acerca de decisões proferidas pelo TCU no âmbito da tomada de contas especial nº TC-Processo 030.229/2015-4, reconheceu a ocorrência da prescrição, em cinco anos, nos termos da Lei 9.873/1999. Refiro-me ao Mandado de Segurança 35.512/DF e da correspondente Reclamação nº 39.497/DF (decidida monocraticamente em 30/6/2020 e, colegiadamente, em sede de agravo, em 9/10/2020) . O mesmo entendimento da Suprema Corte já fora proferido no MS 32.201/DF, em que o STF, após examinar os fundamentos do Acórdão 1441/2016-TCU-Plenário, manifestou-se nos termos da seguinte ementa:
"Direito administrativo. Mandado de segurança. Multas aplicadas pelo TCU. Prescrição da pretensão punitiva. Exame de legalidade.
1. A prescrição da pretensão punitiva do TCU é regulada integralmente pela Lei nº 9.873/1999, seja em razão da interpretação correta e da aplicação direta desta lei, seja por analogia. (...) ."
Recordo que, antes da uniformização da jurisprudência definida no citado Acórdão 1441/2016-TCU-Plenário, sempre defendi o prazo de cinco anos para fins da aferição da ocorrência da prescrição punitiva no âmbito do TCU. Tendo em vista as recentes decisões do STF acerca do tema, acima citadas, sinto-me confortável em voltar a advogar que a pretensão punitiva da Corte de Contas prescreve em cinco anos, observado o regime definido na Lei 9.873/1999.
Dessa forma, entendo que ocorreu a prescrição em relação ao responsável Raimundo de Oliveira Filho.
Ante o exposto, manifesto-me de acordo com a proposta da unidade técnica, exceto quanto à prescrição específica acima tratada e a correspondente sugestão de aplicação de multa pecuniária.
Importa registrar, ainda, a necessidade de ajuste no item 35.2 da instrução de peça 81, para excluir do texto a referência ao Sr. Raimundo de Oliveira Filho, posto que o item em questão cuida da exclusão da relação processual de outros responsáveis arrolados inicialmente nos autos."
	É o Relatório.

não há

Subprocurador-Geral Lucas Rocha Furtado.

TOMADA DE CONTAS ESPECIAL. CONVÊNIO. EXECUÇÃO PARCIAL DO OBJETO. ENTREGA DE ETAPA ÚTIL DA OBRA COM APROVEITAMENTO EFETIVO. CONTAS REGULARES COM RESSALVA. CIÊNCIA AOS INTERESSADOS.

TOMADA DE CONTAS ESPECIAL (TCE)

Secretaria de Controle Externo de Tomada de Contas Especial (SecexTCE).

Trago à apreciação deste Colegiado estes autos que cuidam de TCE instaurada pela Superintendência Regional do Incra no Sul do Pará (Incra SR-27) , em desfavor do Sr. Álvaro Brito Xavier, ex-prefeito de Conceição do Araguaia/PA, e da associação privada (oscip) Organização para Desenvolvimento Municipal (Ordem) , motivada pela não aprovação da prestação de contas final do Convênio CRT/MB 10004/2008. O objeto do convênio era a recuperação de 197,9 Km de estradas vicinais em 16 projetos de assentamentos (PA) do Incra naquele município, beneficiando 2.991 famílias.
2.	Previamente, a Secretaria de Controle Externo no Estado do Pará instruiu a presente TCE (peças 57 a 59) , propondo o julgamento pela irregularidade das contas do ex-prefeito e da oscip Ordem, bem como a imputação solidária do débito a ambos pelos valores repassados à conta do ajuste. A unidade regional propôs também a aplicação da multa prevista no art. 58, inciso III da Lei 8.443/1992 ao Sr. Raimundo de Oliveira Filho, então Superintendente Regional do Incra, por ter estendido a vigência do Convênio embora tivessem sido constatadas algumas impropriedades - como a não apresentação da ART (Anotação de Responsabilidade Técnica) da obra - o que permitiu o repasse da 2ª parcela do Termo, em 6/1/2010.
3.	Em Despacho juntado à peça 62, acolhi a preliminar suscitada pelo Ministério Público junto ao TCU, em parecer de lavra do eminente Subprocurador-Geral Lucas Rocha Furtado (peça 61) , para que fossem renovadas as citações realizadas nos autos, no sentido de se incluir o ex-superintendente do Incra como responsável solidário pelo débito referente à 2ª parcela do Convênio.
4.	Sucedendo a Secex-PA, a Secex-TCE promoveu a citação do Sr. Raimundo de Oliveira Filho, consoante documentos juntados às peças 71 e 72. Cabe registrar que, embora tenha comparecido anteriormente aos autos para apresentar razões de justificativa (peça 55) , o gestor não se manifestou quanto à citação que lhe foi encaminhada.
5.	Em instrução de mérito de pareceres convergentes (peças 81 e 83) , a unidade técnica especializada manteve os apontamentos anteriores da Secex-PA, com a proposta de acrescentar o ex-superintendente do Incra como responsável solidário por parte do débito.
6.	O douto representante do Ministério Público de Contas manifestou concordância com a proposta ofertada pela Secex-TCE, com exceção da possibilidade de apenação do Sr. Raimundo de Oliveira Filho com a multa do art. 57 da Lei Orgânica do TCU, por entender que estaria prescrita a pretensão punitiva do Tribunal em relação ao gestor (peça 84) .
7.	Realizado o breve introito, passo a deliberar.
8.	De início, registro que há indicativo nos autos de que os recursos repassados ao Convênio CRT/MB 10004/2008 foram efetivamente empregados para recuperar as estradas vicinais do munícipio de Conceição do Araguaia/PA, conforme previsto na avença original. O Relatório de Fiscalização emitido em 28/2/2013 (peça 1, p. 237-319) apontou a realização de intervenções nas vias de acesso a 16 projetos de assentamentos (PAs) , a saber:
	Projeto de Assentamento
	Extensão
	Percentual executado

	Padre Josimo Tavares 
	25,0 km
	80,79 %

	Santa Eudoxia
	10,0 km
	94,58 %

	Nazaré
	10,0 km
	99,04 %

	Ingá II
	10,0 km
	92,72 %

	Novo Araguaia
	10,0 km
	48,45 %

	Pecosa
	10,0 km
	50,96 %

	Maria Luiza
	10,6 km
	34,81 %

	Menina Moça 
	7,5 km
	95,85 %

	Marreca
	7,5 km
	12,32 %

	Centro da Mata 
	10,0 km
	104,38 %

	Curral de Pedras 
	10,0 km
	52,80 %

	Lontras
	11,0 km
	63,85 %

	Canarana
	9,5 km
	30,72 %

	São Domingos 
	12,5 km
	95,64 %

	Arraias
	14,3 km
	72,56 %

	Joncon
	30,0 km
	102,55 %

9.	O referido laudo menciona a execução de 70,74% dos serviços propostos no Convênio (peça 1, p. 319) , o que corresponde ao montante de R$ 1.191.662,15, em valores da época (R$ 1.684.566,23 X 0,7074) . Convém registrar que o relatório de execução física não foi considerado na emissão do parecer contábil datado de 26/11/2012 (peça 1, p. 321-323) , que se baseou em relatório de vistoria anterior.
10.	Verifico, portanto, que houve execução física compatível com o volume de recursos federais repassados (R$ 1.125.298,64) , tendo se observado ainda intervenções em todas as 16 vias propostas no ajuste. Considero que a falta de execução de obras de arte corrente (dispositivos de drenagem) e de obra de arte especial (pontilhão de madeira) pode ter decorrido da própria descontinuidade dos repasses. 
11.	A jurisprudência predominante do TCU é pacífica no sentido de que não se imputa débito à parcela de obra executada e com potencial de destinação útil à sociedade. Nesse sentido são os Acórdão 1814/2012-TCU-Segunda Câmara, Relator Min. Augusto Nardes e 4.447/2014-TCU-2ª Câmara, Relator Ministro Marcos Bemquerer Costa.
12.	No caso concreto, entendo que a recuperação das estradas de acesso aos assentamentos do Incra efetivamente beneficiou as famílias de agricultores que vivem nos núcleos populacionais atendidos, que estão localizados na área rural do município de Conceição do Araguaia/PA. Conforme consta no laudo de fiscalização juntado aos autos, foram realizados trabalhos de desmatamento, terraplenagem e revestimento primário das vias, em quantidades significativas. 
13.	Foram também executados serviços de implantação de obras de arte corrente e de dispositivos de drenagem superficial, porém em menor proporção. Caso tivessem sido implantados, esses itens certamente promoveriam maior durabilidade do pavimento, entretanto houve a integral aplicação dos recursos transferidos. Não obstante, verifico que os recursos foram empregados de forma racional, tendo sido observado o investimento em todas as 16 vias abrangidas pelo Convênio.
14.	Assim, entendo que não há dano ao Erário a requerer reparação, face à constatação de que os recursos repassados no Convênio CRT/MB 10004/2008 constituíram etapa útil de obra, tendo ocorrido o seu efetivo aproveitamento pela comunidade. Portanto, deixo de endossar a apenação do convenente e do ex-prefeito signatário.
15.	Quanto à conduta do ex-superintendente regional do Incra, que prorrogou a vigência do Convênio mediante a assinatura do 2º Termo Aditivo, entendo que o gestor atuou nos limites da sua competência funcional e conforme as informações de que dispunha. Cabe lembrar que, à época, as obras estavam em andamento compatível com o desembolso dos recursos. 
16.	Compulsando os autos, verifico que, previamente à celebração do termo aditivo que estendeu a vigência do ajuste, a Procuradoria Geral Especializada do Incra elaborou parecer em que analisou a viabilidade jurídica da prorrogação do Convênio CRT/MB 10004/2008 (peça 7, p. 17-30) . No referido documento, datado de 31/8/2009, o Procurador do Instituto enumera a documentação necessária à efetivação do aditivo, assim como destaca que a ausência das licenças ambientais e da falta de cadastro no sistema Siconv por parte do convenente (peça 7, p. 29) . 
17.	Constato que, previamente à assinatura do Termo Aditivo, as pendências levantadas no documento foram sanadas, razão pela qual entendo descabido penalizar o gestor devido à falta de exigência da ART, que não foi suscitada no parecer jurídico.
18.	Por fim, considero que a ausência da ART no presente caso constitui uma falha formal que, embora possa ter prejudicado o arremate do Convênio e justifique a aposição de ressalvas nas presentes contas, não ampara a imputação de negligência na atuação do gestor, no que tange à prorrogação da avença. Pois, conforme visto, o ex-superintendente adotou os cuidados apontados no parecer elaborado pela Procuradoria do Incra. 
19.	Ante o exposto, Voto por que a Segunda Câmara adote a minuta de Acórdão que ora apresento a este Colegiado.
TCU, Sala das Sessões Ministro Luciano Brandão Alves de Souza, em 20 de abril de 2021.
RAIMUNDO CARREIRO 
Relator